臺灣高等法院臺南分院刑事判決　　 95年度重上更(四)字第478號
上　訴　人　臺灣臺南地方法院檢察署檢察官
被　　　告　丁○○即劉博仁
選任辯護人　郁旭華律師
　　　　　　王燕玲律師
上列上訴人因被告偽造文書案件，不服台灣台南地方法院八十九
年度訴字第三五四號，中華民國九十年三月二十八日第一審判決
（起訴案號：台灣台南地方法院檢察署八十八年度偵字第九九七
二號），提起上訴，判決後，經最高法院第四次發回更審，本院
判決如下：
    主    文
原判決撤銷。
丁○○（即劉博仁）連續行使偽造私文書，足以生損害於他人，
處有期徒刑壹年。丁○○於民國八十三年十二月廿四日向台灣中
小企業銀行借款新台幣肆佰伍拾萬元、伍佰伍拾萬元之借據上所
偽造之「甲○○」署押各壹枚，均沒收之。
    事    實
一、丁○○（即劉博仁）明知甲○○並未同意在其向台灣中小企
    業銀行（下稱台企銀）借貸新台幣（下同）四百五十萬元、
    五百五十萬元二件借款案，擔任連帶保證人，卻基於概括犯
    意，於民國（下同）八十三年十二月廿四日，未經甲○○同
    意，連續在其向台企銀借貸四百五十萬元、五百五十萬元所
    立借據，於連帶保證人欄下，偽簽「甲○○」署押並盜蓋甲○○印章，使甲○○成為該二件借款案連帶保證人，並持以
    向台企銀辦理貸款，足生損害於甲○○、台企銀。嗣因丁○○無力清償該筆四百五十萬元貸款，甲○○乃遭台企銀向法
    院訴請清償，而查悉上開偽造事實。
二、案經甲○○訴由台灣台南地方法院檢察署檢察官偵查起訴。
    理    由
一、訊據被告丁○○否認有公訴人所指上開犯行，辯稱：該二張
    借據確係伊所代簽，然係因告訴人對保後，說她沒帶印章，
    所以銀行就要伊，把借據拿去給告訴人蓋章，伊通知告訴人
    後，告訴人就拿章來伊公司蓋章，之所以未經告訴人簽名，
    係因銀行表示第一次簽名後，以後只要印鑑相符即可，不用
    再簽名云云。被告並於原審辯稱：借據上姓名及住址，是伊
    經甲○○同意始代簽上去的，伊並無偽造文書情事云云。
二、惟查：
  (一)上揭事實，業據告訴人甲○○於偵查中、原審、上訴審時指
    述歷歷，並於本院上訴審理以證人身分證稱，係伊簽完一百
    七十五萬元借據後，不到幾天，被告說要補蓋章而到伊家中
    拿伊印章去蓋等語（詳上訴卷八七頁），復有上開借據二紙
    影本在卷可參。而關於告訴人如何在上開借據上蓋章，被告
　  先於台灣台南地方法院八十八年重訴字二五五號清償債務民
    事事件供稱，借據上甲○○是其替她簽寫，然後拿去給她蓋
    章云云。然被告於偵查中及本院上訴審則改稱，印章是甲○○拿來公司蓋的云云，被告前後供述不一，已有可疑。
  (二)至證人丙○○在原審雖證稱：（提示八十三年十二月廿四日
    四百五十萬元借據，連帶保證人甲○○是否由你對保？）是
    ，我及襄理一起到被告劉博仁公司對保，我先打電話給甲○○及徐度，並請劉博仁一定要請他們到場；我有先確認他們
    身份，因我們襄理認識，當時公司有二位襄理，一位姓王，
    一位姓李，我已忘記是那位去的；我有告知他們，劉博仁公
    司要再借四百五十萬元借款；當天徐度及甲○○沒帶印章，
    所以借據就先放在劉博仁處，我特別告訴他們印章一定要與
    授信約定書一樣，我們要確認連帶保證人有無保證的意思」
    云云（詳原審卷廿五至廿六頁），並於台灣台南地方法院八
    十八年重訴字二五五號民事訴訟事件審理證稱：「我只承辦
    這筆四百五十萬元的，我因不認識甲○○，所以叫襄理跟我
    一起去呈駿公司，襄理及劉博仁有介紹甲○○，當時甲○○
    及徐度未帶印鑑，因銀行採印鑑制度，所以將借據交劉博仁
    ，囑他蓋好連帶保證人印鑑章再來辦貸款，我還特別交代要
    蓋原來印鑑章，沒有叫他們一定要親自簽名，在場的襄理及
    劉博仁均認識甲○○，所以可確定甲○○有在場，我也當場
    跟甲○○說明要保二件，一件為四百五十萬元，一件為五百
    五十萬元週轉金契約，週轉金契約以客票為擔保，而週轉金
    契約已還完了」云云（詳外放該案民事影印卷十七至二一頁
    所附八十八年八月二日辯論筆錄）。然證人丙○○於本院更
    四審時卻供稱，當時去劉博仁公司，主要是去看劉博仁公司
    是否有在營運，是否還在營業云云（詳更四卷一一六頁）。
    證人丙○○於原審所供與在更四審所供，即有不符。再者本
    院上訴審曾向台企銀善化分行函查結果，該分行八十三年、
    八十四年間，除王明山、乙○○二位襄理外，尚有許山鐘襄
    理，有該分行九十三年十一月廿五日善化字第七○二九三
    ○○二三一號函在卷可憑（詳更一卷五九頁）。而證人丙○○於更一審亦證稱，確認其所指跟其一起去對保襄理是乙○○云云。而證人乙○○於本院八十八年上字第四九○號民事
    訴訟事件二審審理時卻證稱：「我只審核借款人營運是否正
    常？借款用途是否恰當？保證人是否有足夠資力作保？我不
    負責審核是否本人簽名，我不用對保，我有到借款人公司去
    ，因時間太久是否看過甲○○沒印象，目的是要看公司是否
    營運正常？」等語，核與證人丙○○所述，亦有出入，而證
    人丙○○係本件承辦人，是否翔實對保涉及其個人責任，本
    院認其證詞尚有可疑，自難以此作為對被告有利認定。
  (三)又被告另辯稱，因銀行表示第一次簽名後，以後只要印鑑相
    符即可云云。惟查此係指同筆貸款核貸後，事後展延情形，
    且係一般常識，本件上開四百五十萬元、五百五十萬元貸款
    ，與前開一百七十五萬元，分別係三筆不同貸款，被告所辯
    顯違常理，自無足採。
  (四)另告訴人甲○○係從事代書業務，就其知悉並同意保證一百
    七十五萬元借據，尚親自簽名，實不可能對高達一千萬元（
    即四百五十萬元及五百五十萬元）保證，反而假手被告代為
    簽名之理！且縱如被告所言，告訴人於對保時未帶印章，則
    亦可由其先行簽名，乃捨此不為，自啟人疑竇；且被告對於
    告訴人因何動機，而願為被告公司擔保高達一千萬元債務，
    亦未能提出合理說明，其辯解實不可採。
  (五)至於證人徐度於第一審經提示八十三年十二月廿四日之四百
    五十萬元借據後，並訊以：有無擔任劉博仁之連帶保證人？
    雖回答稱：有，是我外孫載我到關廟的工廠對保，現場有三
    人，二男一女，我女婿（指劉博仁）說二個男的是銀行的，
    一個女的是代書，是來對保的云云（詳一審卷四三頁）。然
    證人徐度係被告岳父，其所為供詞已難期為公平回答。且依
    證人丙○○於本次更四審在本院供稱，當時去劉博仁公司，
    主要是去看劉博仁公司是否有在營運，是否還在營業，徐度
    他那天有在場，但是借據上他沒有簽名，也沒有蓋章等語（
    詳更四卷一一六、一二○頁）。另證人乙○○於本院八十八
    年上字第四九○號民事訴訟事件二審時亦證稱：「我只審核
    借款人營運是否正常？我有到借款人公司去，目的是要看公
    司是否營運正常？」等語。且被告本人於本院更四審時亦供
    稱，當天徐度來沒有簽名及蓋章，因伊岳父徐度當天不是要
    來對保等語（詳更四卷一二一頁）。以此觀之，顯見證人徐
    度於第一審供稱，證人丙○○當天是來要對保，不惟與證人
    丙○○本次更四審所供及證人乙○○在上開民事事件所供，
    當時是去看有無在營運不符，更與被告本人供稱其岳父徐度
    當天並非對保等語不符。是證人徐度於第一審證稱，當天是
    去對保的，即難採信，併此敘明。
  (六)又依告訴人甲○○指訴，被告向其取用印章時間，係在八十
    三年七月廿九日簽署一七五萬元中長期貸款契約書等後數日
    （詳偵查卷一頁反面告訴狀），並於拿取印章一星期後返還
    告訴人（詳更四卷一二二頁）。以此觀之，被告返還印章予
    告訴人時間，應係在八十三年八月間返還為是。因此，本件
    最高法院於更二審發回意旨即曾指摘，既然被告於八十三年
    八月間已將印章返還告訴人，則被告如何於八十三年十二月
    廿四日再盜用告訴人印章呢？然本件被告已於本次更四審供
    稱，丙○○當時並非來蓋章等語（詳更四卷一二一頁）。即
    證人丙○○於本次更四審時及乙○○於上開民事事件均供稱
    ，其等於八十三年十二月，去劉博仁公司，主要是去看劉博
    仁公司有無在營運，是否還在營業當等語，均如前述。據此
    ，台企銀當日既非前去蓋章對保，而告訴人印章又已蓋於四
    百五十萬元、五百五十萬元之借據連帶保證人欄，則告訴人
    印章即非無可能係被告於向告訴人稱要補章該次，即先蓋好
    。況事實上，本件告訴人印章既已存在於被告向台企銀所借
    四百五十萬元、五百五十萬元借據上。則告訴人既無合理動
    機同意為被告擔任連帶保證人，即難認告訴人有同意在被告
    向台企銀所借四百五十萬、五百五十萬元擔任連帶保證人。
    又不管借據上之印章何時加蓋，借據上之日期係以「貸放日
    」填寫日期（或加蓋橡皮戳），此為銀行之共同作業準則，
    而借款人在借款時取得銀行多餘之空白借據，亦非難事（行
    員桌上即有擺放），此為知悉銀行貸款業務者所週知之事。
    因而若被告於八十三年七月間借款時先行取得多餘空白借據
    ，而於八月間再向告訴人借印章佯稱補蓋時，加蓋於多餘借
    據上，於十二月間再借款，應為極為容易之事。參以被告於
    本院審理時亦自承借第一筆款時即知尚不夠，有意再借等語
    ，顯見本件系爭借據是被告利用取得告訴人印章之機會所盜
    蓋。
  (七)又本件用以向台企銀借款土地，計有坐落台南縣關廟鄉○○○段一二一九之一、一一三九地號二筆農地，該二筆農地，
    原係登記為被告岳父徐度所有，係於八十三年五月十七日，
    自被告岳父徐度名下移轉登記予告訴人甲○○，並於八十四
    年三月廿八日，再自告訴人甲○○名下移轉過戶予被告之配
    偶徐竹葉名下（即徐度女兒），始再於八十四年四月廿四日
    設立二千萬元最高限額抵押權予台灣企銀，有關上開土地登
    記事宜，雖均委任告訴人甲○○為「土地登記代理人」經手
    處理，固有土地登記申請書影本、土地買賣所有權移轉契約
    書在卷可憑（詳更四卷四四至七六頁）。然上述土地登記申
    請書、移轉契約書及謄本內，並無記載或附具告訴人甲○○
    係擔任本件四五○萬元、五百五十萬元之借款連帶保證人。
    因此，自難以告訴人甲○○代理辦理上述土地所有權移轉登
    記及抵押權設定登記事宜，即認告訴人已知悉其擔任該四五
    ○萬元、五百五十萬元之借款連帶保證人。
三、核被告所為，係犯刑法第二百十六條行使第二百十條行使偽
    造私文書罪。被告偽造署押、盜用印章行為，係偽造私文書
    借據階段行為，又其偽造私文書低度行為為行使偽造私文書
    高度行為所吸收，均不另論；又被告所為數行為，時間緊接
    ，所犯罪名相同，顯係基於概括犯意反覆為之，為連續犯，
    應依修正前刑法第五十六條規定，論以一罪論，並依法加重
    其刑（按被告行為後，刑法第五十六條連續犯規定，業於九
    十四年一月七日修正刪除，並於九十五年七月一日施行，本
    件被告犯行，因行為後新刑法業已刪除連續犯規定，此項刪
    除，雖非犯罪構成要件變更，然已影響行為人刑罰法律效果
    ，自屬法律有變更，應依新刑法第二條第一項規定，比較新
    舊法結果，本件以適用被告行為時法律，即舊刑法第五十六
    條規定，對被告論以連續犯，較有利被告，最高法院九十五
    年第八次刑事庭會議決議參照）。又被告行使偽造五百五十
    萬元借據行使偽造私文書部分，雖未據起訴，然與起訴部分
    ，有連續犯裁判上一罪關係，為起訴效力所及，本院自得併
    予審理，附此敘明。
四、原判決以被告犯罪，尚屬不能證明，因予諭知被告無罪，固
    非無見。惟查：本件被告確有上開偽造文書犯行，已如前述
    ，原審未予詳察，仔細勾稽，即遽為被告無罪諭知，自有未
    洽。檢察官循告訴人請求提起上訴，指摘原判決不當，為有
    理由，自應由本院將原判決撤銷並予改判。爰審酌被告素行
    非佳、犯罪動機係出於自己公司貸款之便而起、所生被害人
    損害非輕及被告犯後否認犯行，態度不佳等一切情狀，對被
    告量處有期徒刑一年，以資懲儆。又被告於前於八十三年十
    二月廿四日，向台灣中小企業銀行借款四百五十萬元、五百
    五十萬元借據上所偽造「甲○○」署押各一枚，依刑法第二
    百十九條規定，不問屬於犯人與否沒收之，自應依法宣告沒
    收。
據上論斷，應依刑事訴訟法第三百六十九條第一項前段、第三百
六十四條、第二百九十九條第一項前段，刑法第二百十六條、第
二百十條、修正前刑法第五十六條、刑法第二百十九條，判決如
主文。
本案經檢察官楊治宇到庭執行職務。
中    華    民    國      96    年    1     月    11  日
                  刑事第六庭    審判長法　官  蔡  崇  義
                                      法　官  杭  起  鶴
                                      法　官  董  武  全
以上正本證明與原本無異。
如不服本判決，應於收受本判決後十日內向本院提出上訴書狀。
其未敘述上訴理由者並得於提起上訴後十日內向本院補提理由書
狀（均須按他造當事人之人數附繕本）「切勿逕送上級法院」。
　　　　　　　　　　　　　　　　　　　書記官  許  美  惠
中    華    民    國      96    年    1     月    11  日
附錄法條：
刑法第二百十六條：
行使第二百十條至第二百十五條之文書者，依偽造、變造文書或
登載不實事項或使登載不實事項之規定處斷。
刑法第二百十條：
偽造、變造私文書，足以生損害於公眾或他人者，處五年以下有
期徒刑。
